【裁判字號】    98,上易,2200
【裁判日期】    981209
【裁判案由】    傷害
【裁判全文】
臺灣高等法院刑事判決                98年度上易字第2200號
上  訴  人
即  被  告  乙○○（英文姓名：.
上列上訴人因傷害案件，不服臺灣臺北地方法院98年度易字第10
81號，中華民國98年7 月14日第一審判決（起訴案號：臺灣臺北
地方法院檢察署98年度偵字第2526號），提起上訴，本院判決如
下：
    主  文
原判決撤銷。
乙○○無罪。
    理  由
一、公訴意旨略以：被告乙○○（英文姓名：Opanwa Charles
    Brown ）為奈及利亞外籍在台僑民，於民國97年12月7 日凌
    晨5 時30分許，與告訴人甲○○及其他友人，在臺北市中正
    區○○○路○ 段155號地下室1樓之「ROXY  VIBE酒吧」內飲
    酒聚會，因故與告訴人甲○○發生爭執，經在場之保全人員
    黃信融制止並要求離開，而被告乙○○於離開之際，告訴人
    甲○○又自背後拍打被告乙○○，詎被告乙○○竟基於傷害
    之故意，反手朝告訴人甲○○之臉部揮擊，致告訴人甲○○
    受有疑似鼻骨骨折之傷害，因認被告乙○○涉有刑法第277
    條第1項之傷害罪嫌云云。
二、按對於現在不法之侵害，而出於防衛自己或他人權利之行為
    不罰；又行為不罰者，應諭知無罪之判決，刑法第23條前段
    、刑事訴訟法第301條第1項分別定有明文。次按正當防衛為
    阻卻違法事由之一，必須具備：(一)存在現時不法侵害之緊急
    防衛情狀；(二)所實施者為客觀上必要之防衛行為等要件；又
    防衛行為是否客觀必要，應就侵害或攻擊行為之方式、重輕
    、緩急與危險性等因素，並參酌侵害或攻擊當時防衛者可資
    運用之防衛措施等客觀情狀而做判斷，其標準乃在於一個理
    性之第三人處於防衛者所面臨之狀況，是否亦會採取同樣強
    度之防衛行為，亦即只要是有效排除不法侵害且造成損害最
    輕微之防衛行為即可，並無以出於不得已之唯一手段為要件
    ，也無須考慮所保護法益是否優越於所侵害法益之法益平衡
    問題，而且防衛者能否以逃避、迂迴方式取代直接反擊行為
    ，亦在所不問。
三、檢察官認被告乙○○涉有傷害罪嫌，無非係以告訴人甲○○
    於警詢、偵查時之指述，證人黃信融於偵查之證述，及國立
    臺灣大學醫學院附設醫院診斷證明書為其論據；訊據被告固
    不諱其於上揭時、地與告訴人甲○○發生爭執等情，惟堅決
    否認有何傷害犯行，辯稱：當初告訴人在樓下有敲碎酒瓶，
    伊於告訴人在背後拍伊時，伊認為告訴人手上持有碎酒瓶，
    伊才揮手想要撥開告訴人的手，伊係基於正當防衛而打到告
    訴人的鼻子等語。
四、復按刑事訴訟法第308 條規定：「判決書應分別記載其裁判
    之主文與理由；有罪之判決並應記載犯罪事實，且得與理由
    合併記載。」，同法第310條第1款規定：「有罪之判決書，
    應於理由內分別情形記載左列事項：一、認定犯罪事實所憑
    之證據及其認定之理由。」，及同法第154條第2項規定：「
    犯罪事實應依證據認定之，無證據不得認定犯罪事實。」揆
    諸上開規定，刑事判決書應記載主文與理由，於有罪判決書
    方須記載犯罪事實，並於理由內記載認定犯罪事實所憑之證
    據及其認定之理由。所謂認定犯罪事實所憑之「證據」，即
    為該法第154條第2項規定之「應依證據認定之」之「證據」
    。職是，有罪判決書理由內所記載認定事實所憑之證據，即
    為經嚴格證明之證據，另外涉及僅須自由證明事項，即不限
    定有無證據能力之證據，及彈劾證人信用性可不具證據能力
    之彈劾證據。在無罪判決書內，因檢察官起訴之事實，法院
    審理結果，認為被告之犯罪不能證明，而為無罪之諭知，則
    被告並無檢察官所起訴之犯罪事實存在，既無刑事訴訟法第
    154條第2項所規定「應依證據認定之」事實存在，因此，判
    決書僅須記載主文及理由，而理由內記載事項，為法院形成
    主文所由生之心證，其論斷僅要求與卷內所存在之證據資料
    相符，或其論斷與論理法則無違，通常均以卷內證據資料彈
    劾其他證據之不具信用性，無法證明檢察官起訴之事實存在
    ，所使用之證據並不以具有證據能力之證據為限，是以本件
    被告既經本院認定犯罪不能證明，本判決即不再論述所援引
    有關證據之證據能力，合先敘明。
五、經查：
  (一)本案目擊證人即上開酒吧保全人員黃信融於偵查時證稱：「
    一開始他們二人互相拉扯，我看到時二人已經拉在一起，我
    們才介入。我和被告說不要這樣拉扯，請被告上去一樓，要
    被告向我們解釋為何要拉扯，被告要往上離開時，告訴人就
    上前從被告的背部往被告的臉上打，但只打到被告的肩膀，
    被告轉過頭就順手揮拳打到告訴人的鼻子」、「（問：被告
    打告訴人不是面對面揮手打？）不是，他是轉過來順手揮打
    到」、「（問：告訴人當時手上是否有拿敲碎的酒瓶？）沒
    有。是在位子上的時候有拿。」、「告訴人打到被告時，被
    告馬上轉頭揮手，是一瞬間發生的事」、「我當時陪被告上
    樓，告訴人在樓梯間與被告有爭吵。後來被告要離開，告訴
    人就追上來打被告，才有後續的事」等語（見98年度偵字第
    2526號偵查卷第31頁至第32頁），依證人黃信融之上開證詞
    ，足徵被告與告訴人甲○○先於上開酒吧內發生爭執，告訴
    人甲○○並有持碎酒瓶之行為，且被告依該酒吧保全人員黃
    信融之請求而上樓欲離去之際，告訴人甲○○自後追打被告
    ，並於被告背後打到被告之肩膀，被告方瞬間轉頭順手揮打
    ，並打到告訴人甲○○之鼻部甚明。則告訴人甲○○追打被
    告並毆擊被告肩膀，對被告而言，自屬存在現時不法侵害之
    緊急防衛情狀，而被告為防衛自己的安全，對於在背後由告
    訴人所發動的攻擊，瞬間轉頭順手揮擊，衡諸理性之第三人
    ，處於該狀況，亦會採取同樣強度之防衛措施，堪認被告所
    實施者為客觀上必要之防衛行為，揆諸上開說明，被告所為
    核與正當防衛要件相符，被告所辯其係基於正當防衛而打到
    告訴人之鼻部乙節，尚堪採信。
  (二)次按刑法上之防衛行為，祇以基於排除現在不法之侵害為已
    足，防衛過當，指防衛行為超越必要之程度而言，防衛行為
    是否超越必要之程度，須就實施之情節而為判斷，即應就不
    法侵害者之攻擊方法與其緩急情勢，由客觀上審察防衛權利
    者之反擊行為，是否出於必要以定之，最高法院63年台上字
    第2104號判例可資參照。查告訴人甲○○於本案案發後至國
    立台灣大學醫學院附設醫院急診，所受之傷固經診斷為「疑
    似鼻骨骨折」，有告訴人甲○○所提國立台灣大學醫學院附
    設醫院診斷證明書1 份在卷可憑（見98年度偵字第2526號偵
    查卷第9 頁），惟經本院依職權函請國立台灣大學醫學院附
    設醫院確認告訴人甲○○之傷勢，該醫院函覆本院：甲○○
    頭部Ｘ光之正式放射科報告，並無明顯鼻骨骨折之證據，所
    受之傷經確認後係「鼻部挫傷」等語，此有國立台灣大學醫
    學院附設醫院98年10月15日校附醫秘字第0980007031號函附
    於本院卷可憑，則被告基於正當防衛而打到告訴人之鼻部，
    致告訴人所受之傷係鼻部挫傷。參諸被告與告訴人先前在上
    開酒吧內爭執時，告訴人甲○○即有持碎酒瓶之行為等客觀
    情勢，業如前述，並審察被告為防衛自身安全而於瞬間轉頭
    順手揮擊告訴人之鼻部，並非正面出手毆擊告訴人等實施情
    節，復衡酌告訴人所受之傷勢僅係鼻部挫傷，尚非較嚴重之
    鼻骨骨折，即難認被告之防衛行為有超越必要之程度，被告
    並未有防衛過當之情。
六、綜上，本件被告雖有傷害告訴人身體之行為，然係告訴人對
    被告先為現時不法侵害之行為，被告為防衛自己權利，採取
    有效且未逾越必要範圍之防衛行為，自屬不罰，檢察官對於
    本件所起訴之被告傷害之犯罪事實，依其所提告訴人甲○○
    於警詢、偵查時之指述，證人黃信融於偵查之證述，及國立
    臺灣大學醫學院附設醫院診斷證明書，均不足為被告有罪之
    積極證明，且無從說服本院以形成被告有罪之心證，揆諸前
    揭說明，自應為被告無罪判決之諭知。原審未予詳查，逕為
    論處被告罪刑，容有未洽，被告上訴意旨，執此指摘原判決
    不當，為有理由，自應由本院將原判決撤銷，改諭知被告無
    罪之判決，以臻適法。
據上論斷，應依刑事訴訟法第369條第1項前段、第364條、第301
條第1項，判決如主文。
本案經檢察官王壬貴到庭執行職務
中    華    民    國    98    年    12    月    9     日
                  刑事第二十三庭審判長法  官  許宗和
                                      法  官  沈君玲
                                      法  官  林海祥
以上正本證明與原本無異。
不得上訴。
                                      書記官  林淑貞
中    華    民    國    98    年    12    月    9     日


司法院資訊處製作；財團法人民間司法改革基金會備份。
